【裁判字號】    92,上訴,600
【裁判日期】    921015
【裁判案由】    偽造有價證券
【裁判全文】
臺灣高等法院臺中分院刑事判決                  九十二年度上訴字第六號
    上  訴  人
    即 自訴 人  乙○○
    被      告  甲○○
                戊○○
    共      同
    選任辯護人  丁○○
右上訴人因被告等偽造有價證券案件，不服臺灣彰化地方法院八十八年度自字第一二
八號中華民國九十二年二月十九日第一審判決，提起上訴，本院判決如左：
    主      文
上訴駁回。
    理      由
一、自訴意旨略以：自訴人以自訴人為發票人、未填發票日期、面額分別為新臺幣（
    下同）五百萬元、一百五十萬元之本票二紙，交付與任職在光和證券有限公司田
    中分公司（下稱光和證券公司）經理之被告戊○○，供作證券買賣操作之擔保，
    並俟日後結算帳目多退少補後再取回，又被告甲○○與案外人陳謝、謝寶進、
    謝淑惠均為自訴人在光和證券公司買賣股票之「人頭」，惟被告戊○○及其夫即
    被告甲○○，在四位「人頭」對自訴人債權尚不存在時，竟擅自以橡皮戳章蓋年
    、月、日偽填本票發票日，如附表所示，並持以行使，並利用被告甲○○、訴外
    人陳謝、謝寶進、謝淑惠向台灣彰化地方法院聲請裁定對本票強制執行，因認
    被告二人涉犯刑法第二百零一條第一項之偽造有價證券罪嫌。
二、按犯罪事實應依證據認定之，無證據不得認定犯罪事實；又不能證明被告犯罪者
    ，應諭知無罪之判決，刑事訴訟法第一百五十四條第二項及同法第三百零一條第
    一項分別定有明文。復按認定不利於被告之事實須依積極證據，茍積極證據不足
    為不利於被告事實之認定時，即應為有利於被告之認定，更不必有何有利之證據
    ；又按事實審法院對於證據之取捨，依法雖有自由判斷之權，然積極證據不足證
    明犯罪事實時，被告抗辯或反證縱屬虛偽，仍不能以此資為積極證據應予採信之
    理由；再按事實之認定，應憑證據，如未能發現相當證據，或證據不足以證明，
    自不能以推測或擬制之方法，以為裁判基礎；又認定犯罪事實，所憑之證據，雖
    不以直接證據為限，間接證據亦包括在內，然無論直接或間接證據，其為訴訟上
    之證明，須於通常一般之人均不致於有所懷疑，而得確信其為真實之程度者，始
    得據為有罪之認定，倘其證明尚未達到此一程度，而有合理之懷疑存在時，即無
    從為有罪之認定，最高法院三十年上字第八一六號、三十年上字第四八二號、四
    十年台上字第八六號、院七十六年台上字第四九八六號判例可資參照。
三、自訴人認被告等涉有上揭偽造有價證券犯行，係以：(1)、附表所示本票二紙之金
    額、數字係原子筆簽寫，以商業上習慣應以同一原子筆簽寫日期，不會另以橡皮
    戳章蓋日期，及有本院民事裁定影本一紙、股票買賣報告書暨合併交割憑單影本
    六十九份、自訴人與被告二人、案外人陳謝、謝寶進、謝淑惠三人之資金往來
    明細、農會取款憑條十紙等。(2)附表所示之本票之簽發及借款過程，被告甲○○
    前後供述不一，與提出轉帳證明單載亦不相符合。被告等謂借款還款之差額不過
    係被告戊○○在自訴人帳戶與其為自訴人所找之人頭帳戶相一間匯款所玩弄之數
    字遊戲，自訴人苦於存摺為被告戊○○掌控，無法取得全部匯款資料而無法提出
    完整之相互匯款明細，在現有證據中，匯款差額僅有三百一十三萬八百四十元，
    與被告等所稱相距甚遠，所謂借款云云，顯非事實，自訴人與被告等無借貸往來
    ，附表所示之本票日期乃被告等自行填載等情，為主要論據。惟訊據被告甲○○
    、戊○○均堅詞否認有何偽造有價證券犯行，並均辯陳：其等二人並非自訴人買
    賣股票之「人頭」戶，雖被告甲○○曾於八十六年十月三十日止前，有四次允借
    帳戶予自訴人買賣股票，惟除該四次外則再無借自訴人使用，其餘三訴外人亦無
    借戶頭供自訴人出入之情，案外人謝淑惠連信用戶頭都沒有，更不可能當「人頭
    」，且自訴人於八十六年十二月二十七日前向被告二人所借之款，帳目均已結清
    ，然自八十六年十二月二十七日起自訴人再陸續向被告甲○○調借款項，用以投
    入股市，被告甲○○因自有資金不足，部分款項乃向案外人謝淑惠、謝寶進、陳
    謝多次調借。本件自訴人當初於八十六年十二月二十七日先以五百萬元作為借
    款額度，並交五百萬本票一紙作為償還借款之擔保交被告甲○○，至八十七年二
    月二十一日因該五百萬額度已超過，故再開一百五十萬之本票作擔保，自訴人與
    被告甲○○於八十七年五月十二日結算，總計自訴人之借款及利息，扣除已還之
    款後，自訴人尚有六百三十萬零一千元未還；本件二紙本票日期之橡皮戳章均為
    自訴人原本所自蓋，以前自訴人借款用的本票，日期也是用橡皮戳章蓋的，其等
    絕無偽造附表所示本票等語。
四、經查：
  (一)被告二人就與自訴人自八十六年十二月二十七日起至八十七年五月十二日止間之
    資金往來詳情，製有結算書（即利息試算表，見原審卷第四宗第十五頁），及債
    權明細表資金來源說明書（見原審卷第一宗第一一四頁），藉以敘明：被告二人
    與訴外人三人，確有自八十六年十二月二十七日起至八十七年五月十二日止間，
    共計借予自訴人十筆款項，總額達一千九百六十六萬元之借款（自訴人陸續還款
    計一千三百三十五萬九千元），並逐筆款項詳列其資金來源說明，及借款、還款
    情況，經就被告二人及訴外人三人之存摺影本對照（見原審卷第一宗第一００至
    一一二頁），互核無誤。依上揭利息試算表所載，自訴人於八十七年五月十二日
    與被告等結算利息後，即於當日自其子陳自豪之帳戶，匯款二筆進入被告甲○○
    所有之000000000000號帳戶內，一筆為計算至八十七年四月底止之
    利息三十七萬四千七百五十八元，另一筆為利息連同部分本金共計十萬四千五百
    七十九元，除與利息試算表其他款項經計算相符外，亦有被告甲○○之活期存款
    存摺影本、及以陳自豪為戶名之田中鎮農會取款憑條影本在卷可憑（見原審卷第
    四宗第十六、十七頁），是該利息試算表顯有依據，被告等所辯本件係自訴人向
    其等二人及案訴外人陳謝、謝寶進、謝淑惠三人借款，應可採信，否則何須有
    計付利息之舉？自訴人雖亦列陳其與訴外人謝淑惠、陳謝、謝寶進資金往來明
    細表，指稱：自訴人帳戶轉入被告甲○○帳戶，扣除被告甲○○帳戶轉入自訴人
    帳戶之溢額為一千六百四十五萬六千零八十八元；及自訴人帳戶轉入訴外人謝寶
    進帳戶，扣除訴外人謝寶進帳戶轉入自訴人帳戶之溢額為二百八十六萬九千一百
    八十四元；及訴外人謝淑惠帳戶轉入自訴人帳戶，扣除自訴人帳戶轉入訴外人謝
    淑惠帳之溢額為五百四十四萬一千八百三十四元；及訴外人陳謝帳戶轉入自訴
    人帳戶，扣除自訴人帳戶轉入訴外人陳謝帳戶之溢額為三百九十一萬元，故總
    計自訴人多轉入被告甲○○及訴外人三人之款項達九百九十七萬三千四百三十八
    元，與本件本票二紙合計之六百五十萬金額不符，執以證明自訴人與被告甲○○
    、三訴外人帳戶之進出，係自訴人以「人頭帳戶」借用投資股市所用（見原審卷
    第二宗第一百頁以下），惟自訴人上開算列之款項，僅計入被告甲○○所有之０
    五二－二號帳戶，未計入其餘如一三０二－四號等帳戶，有刻意隱匿被告甲○○
    轉入自訴人部分款項之事實及混淆之嫌，業據被告甲○○提出與自訴人之連動轉
    往來明細表及所附相關存褶、農會轉帳取款條、轉帳單、交割憑單等證物（見原
    審卷第二宗第一０九頁以下），是自訴人之上揭指述均無法遽採；反觀如以被告
    等所辯：自訴人當初於八十六年十二月二十七日先以五百萬元作為借款額度，並
    交五百萬本票一紙作為償還借款之擔保交被告甲○○，至八十七年二月二十一日
    因該五百萬額度已超過，故再開一百五十萬之本票作擔保，迨六百五十萬之額度
    將告用罄，故雙方於八十七年五月十二日結算，總計自訴人之借款及利息，扣除
    已還之款後，自訴人尚有六百三十萬零一千元未還，此六百三十萬零一千元與供
    擔保所用之本票二紙共六百五十萬元之金額，甚為接近，可見被告等上開所辯，
    顯較可採。
  (二)證人及該案外人謝淑惠、陳謝、謝寶進於原審詢問中均證陳自訴人有向渠等借
    錢，證人謝淑惠證稱：「我認識乙○○，他曾多次向我借錢，是透過被告甲○○
    來向我借，錢都是交給甲○○處理。」，證人謝寶進證稱：「自訴人有透過被告
    甲○○向我借錢，時間是八十七年元月二十一日，共借一百零五萬，是戊○○從
    我戶頭匯出的，錢的流向我不清楚，我有買賣股票，有當過自訴人的股票人頭。
    」，證人陳謝證稱：「我認識自訴人，他在八十六年向我借錢，是甲○○說是
    乙○○要借的，其中有一筆四十一萬的錢匯入他的戶頭，目前尚未還我。」等語
    甚明（見原審卷第二宗第六十九、七十頁）。另證人陳秀惠即光和證券公司營業
    員，有處理自訴人買賣股票，為自訴人所不否認，其於原審證陳：「我是光和證
    券公司營業員，乙○○買賣股票都是我幫他處理，他八十五年間開始做股票，他
    借人頭有甲○○，謝淑惠、陳謝不是他的人頭，陳先生進出每個戶頭都是幾百
    萬，我知道戊○○有向甲○○調錢借自訴人，最後一次是借六百五十萬元，時間
    是八十六年十月份以後，至於甲○○的錢是如何來的我不清楚，係爭本票二張我
    有看過，是被告二人拿給我看的，簽發本票時我不在現場，（經法官提示本票）
    ，本票交給自訴人時我不在場，日期戳是何人蓋的我不知道，我沒有經手這二張
    本票，我不知道董事長是否有曾經經手此二張本票，以前我曾多次陪同被告二人
    到自訴人家催討六百五十萬元，八十六年十月底自訴人就沒有再用人頭而是用自
    己名義進出股市，這二張本票是被告幫自訴人交割股票的錢，時間是八十六年十
    一月以後。除本案二張本票外我也曾經手自訴人的本票，自訴人要我交給甲○○
    ，這是本件之前的事，本票上的日期戳是用蓋的，金額是七百萬。本件自訴人向
    被告借六百五十萬元是一次給或是分多次我不清楚。」等語（見原審卷第二宗第
    二０八頁），亦陳稱伊知道被告戊○○有向被告甲○○調現借予自訴人，且曾陪
    同被告二人至自訴人家催討六百五十萬元等情節無訛，可見被告二人曾借予自訴
    人金錢之，並非虛妄。再者，自訴人曾持由其所簽發、面額一千萬元之本票向案
    外人詹正恩調現，不但為自訴人所無否認，且證人詹正恩於原審證述：「被告甲○○有向我說自訴人買賣股票缺錢，要向我調錢，我就匯壹千萬元到田中農會甲○○的帳號，自訴人有開一張壹千萬元的本票，被告甲○○拿給我看時發票日就
    已蓋好了，至於發票日何人所填我不知道。」明確（見原審卷第二宗第二二四頁
    ），再觀該本票其文字之記載顯出於自訴人之手跡，該本票之日期同以橡皮戳章
    蓋印方式填載，有該本票影本附卷足參（見原審卷第二宗第六十五頁），亦見自
    訴人原可能有以橡皮戳章蓋發票日期之習慣。況且，本票若未填載發票日期，欠
    缺票據法所規定絕對應記載事項，為無效之票據，如何能供擔保之用？若持用之
    人將來欲以本票實現擔保，即須冒被訴偽造有價證券罪責以自行加載日期，因此
    持有本票之人是否願意接受未填載日期之本票以充作擔保，實堪置疑，是自訴人
    以本案之本票二紙日期同以橡皮戳章蓋印方式填載，即指稱被告二人偽造該本票
    ，礙難採信；且若如被告二人所辯，自訴人係持已填載日期之本票二紙借款，則
    被告二人已有本票為擔保，在繼續性借貸關係下，應即無逐筆書立借據之迫切需
    要，故自訴人以本件未書立借據，不符商業習慣，而指自訴人與被告間無借貸關
    係，尚無可採取。又依交易慣例，一般證券交易，均係買賣股票後，次日進行交
    割並付款取款，無所謂日後結算帳目後再付款，並須以本票作為擔保之制度，自
    訴人所述與常理亦有不符。
  (三)自訴人指稱伊操作股票是委請被告戊○○代尋「人頭」以買賣進出股市，惟自承
    不知確切「人頭」姓名及股票帳戶帳號，僅憑交割單對帳（見原審卷第五宗，九
    十二年一月二十二日審理筆錄），則自訴人不知「人頭」之姓名、帳戶，如何與
    被告等進行股票買賣、成交張數、損益之對帳？且縱僅以交割單對帳，則交割單
    亦應有該買賣帳戶之資料，自訴人應不致對「人頭」為誰、帳戶為何無所知悉，
    是自訴人所指尚與一般經驗常情未合，其所稱委託被告等利用人頭帳戶買賣股票
    一節，同堪置疑。自訴人指稱於八十六年七月二十三日、八十六年七月三十一日
    、八十六年八月一日時，其自屬帳戶內仍有相當餘額足夠交割股票，惟仍與被告
    甲○○及不詳人帳戶有金額往來，足可認被告甲○○為其股票買賣「人頭」（見
    九十二年一月所呈補充自訴理由狀），惟被告甲○○並不否認曾於八十六年十月
    三十日前，曾數次允借帳戶與自訴人，自訴人上述所指與被告甲○○之資金往來
    時間，既均在八十六年十月三十日前，與自訴人與被告等自八十六年十二月二十
    七日起至八十七年五月十二日止應有借貸關係之認定，並不影響。
  (四)自訴人於本院聲請向田中鎮農會調取其本人及子陳自豪在該農會自開戶以來迄八
    十七年十二月三十一日款存摺往來明細資料，據田中鎮農會九十二年七月三十日
    彰田鎮農信字第九二一五四五號函復本院稱：「依財政部金融法規規定金融機構
    不可替存戶保管存摺，依財政部之規定辦理。且客戶之存摺往來明細以客戶自留
    之存摺本為主。本會屬電腦中心可供如附件二之交易往來明細資料，附件一之存
    摺無歷史光碟可查詢。」等語（見本院卷第一０七頁），證人即該農會保險部主
    任丙○○於本院亦證述：「（自訴人兒子陳自豪九十二年六月間有無申請存摺往
    來明細？）有來聲請，存摺是客戶保管，明細打在存摺上面，不可能再打一次，
    若客戶有需要，表格我們可以提供。（存摺資料電腦系統有無資料存檔，保存幾
    年？）電腦有設計不能隨便取得資料。（當事人客戶自己調取自己資料，是否有
    此權利？你們有無義務提供？）有義務提供，但是是用第二種表格。就是交易往
    來明細。存摺上面有買賣證券明細，若是第二種表格沒有，只有往來數字，收入
    支出而已。（提示九十二年六月二十七日上訴理由狀證二函文，為何你們拒絕提
    供資料？）沒有拒絕，類似存摺資料無法提供，往來資料還是有。（提示兩份存
    摺，是在八十八年二月十二日聲請補登，有到八十七年明細，可見是有歷史資料
  存在，有何意見？）有可能存摺遺失，但不是馬上發現，而是過一段時間才發現
    ，以後聲請時，沒有補登的資料我們補上去。那是還沒補登的情況才有資料。存
    摺資料電腦跑一次以後，不可以再跑第二次，否則有心人可以再打一次，這是安
    全控管，不要重複補登。」等情（見本院卷第一四一至一四二頁），是以田中鎮
    農會並未能提供自訴人所欲明瞭之其本人及子陳自豪在該農會自開戶以來迄八十
    七年十二月三十一日款存摺往來明細資料，其於本院陳稱：自訴人及其子陳自豪
    自該農會匯入被告甲○○等人之戶之金額遠多於被告甲○○等人匯入自訴人帳戶
    之金額，被告甲○○對自訴人並無任何債權存在云云，並無積極確切證據可資證
    明。又自訴人聲請命被告戊○○提出其所持有自訴人及其子陳自豪之田中鎮農會
    存款存摺，此節為被告戊○○否認持有上述存款存摺，自訴復未能出積證據可證
    明被告戊○○確持有存摺，此部分亦未能認為自訴人所指真實，附予敘明。
五、綜上所述，依自訴人所提之證據資料，無法證明被告等有自訴人所指偽造附表本
    票之犯行，此外復查無其他確切證據足以證明被告有此部分犯行，是被告此部分
    犯行係屬不能證明，揆諸首揭條文及判例意旨，原審依刑事訴訟法第三百四十三
    條、第三百零一條第一項判決諭知被告二人均無罪，經核無不合，自訴人猶執陳
    詞指摘原判決諭知被告等均無罪為不當，提起上訴請求本院撤銷改判，為無理由
    ，應駁回其上訴。
據上論斷，應依刑事訴訟法第三百六十八條，判決如主文。
中      華      民      國      九十二  年      十      月      十五    日
                                臺灣高等法院臺中分院刑事第七庭
                                      審判長法  官  林  榮  龍
                                            法  官  黃  日  隆
                                            法  官  江  錫  麟
右正本證明與原本無異。
自訴人得上訴。
被告不得上訴。
如不服本判決應於收受送達後十日內向本院提出上訴書狀，其未敘述上訴之理由者並
得於提起上訴後十日內向本院補提理由書（均須按他造當事人之人數附繕本）。
                                            書記官  陳  振  海
中      華      民      國      九十二  年      十      月      十七    日
附表：
┌──┬───────────┬──────┬───┬─────────┐
│編號│發  票  日            │票面金額    │到期日│票據號碼          │
│    │                      │（新台幣）  │      │                  │
├──┼───────────┼──────┼───┼─────────┤
│１  │八十六年十二月二十七日│五百萬元    │未  載│０八五六九一      │
├──┼───────────┼──────┼───┼─────────┤
│２  │八十七年二月二十日    │一百五十萬元│未  載│０八五六九二      │
└──┴───────────┴──────┴───┴─────────┘
                                                                       Ａ


司法院資訊處製作；財團法人民間司法改革基金會備份。
